【裁判字號】    97,簡上,29
【裁判日期】    970616
【裁判案由】    給付票款
【裁判全文】
臺灣臺北地方法院民事判決              97年度簡上字第29號
上  訴  人  第一商業銀行股份有限公司
法定代理人  甲○○
訴訟代理人  陳錦芳律師
複代理人    洪銘徽律師
被上訴人    乙○○
上列當事人間請求給付票款事件，上訴人對於民國96年11月5日
本院新店簡易庭第一審判決（96年度店簡字第2263號）提起上訴
，本院於民國97年5月26日辯論終結，茲判決如下：
    主    文
上訴駁回。
第二審訴訟費用由上訴人負擔。
    事實及理由
一、上訴人起訴主張：
（一）訴外人工作週訊有限公司（下稱工作週訊公司）邀同訴外
      人周淵盛、廖榮三為連帶保證人，於民國95年7月31日向
      上訴人借款4筆，金額共計新臺幣（下同）384萬元，工作
      週訊公司自95年10月1日起未依約繳納本息，迭經催討無
      效，計尚欠上訴人302萬元及其利息，上訴人已取得對工
      作週訊公司及其連帶保證人之支付命令及確定證明書。工
      作週訊公司前曾於上訴人開設活期存款帳戶，將被上訴人
      所簽發，以中國信託商業銀行新店分行為付款人，發票日
      為95年11月15日，支票號碼BZ0000000號，票面金額為51
      萬元之支票1紙（下稱系爭支票）存入該帳戶並委託上訴
      人代為收取，用以抵償上開借款債務，然系爭支票經上訴
      人代為提示因存款不足而遭退票，惟工作週訊公司對上訴
      人負有上開借款債務尚未清償，竟於系爭支票遭退票未依
      票據法第22條第1項規定之1年時效內起訴請求被上訴人即
      發票人給付票款，坐任票據罹於時效，顯怠於行使其票據
      權利。至被上訴人辯稱系爭支票為交換票據云云。惟系爭
      支票係工作週訊公司與被上訴人間有交易行為而簽發系爭
      支票及開立發票。又被上訴人辯稱工作週訊公司有欠伊錢
      ，並提出其他支票為證云云。惟上開支票與本件無關，且
      有發票人非屬工作週訊公司之情形，顯欠缺對價而無原因
      關係存在。再工作週訊公司已於96年4月17日解散登記，
      上訴人之借貸債權顯有不能完全滿足清償之虞上訴人為保
      全債權，爰依民法第242條規定，請求被上訴人應給付工
      作週訊公司51萬元及自95年11月15日起至清償日止，按年
      息6%計算之利息，由上訴人代為受領等語（原審為上訴人
      敗訴之判決，上訴人聲明不服提起上訴）。併為上訴聲明
      ：被上訴人應給付工作週訊公司51萬元及自95年11月15日
      起至清償日止，按年息6%計算之利息，由上訴人代為受領
      。
（二）工作週訊公司於系爭支票經退票後，未依票據法第22條第
      1項規定之1年時效內起訴請求被上訴人即發票人給付票款
      ，坐任票據罹於時效，且工作週訊公司已於96年4 月17日
      辦理解散登記，怠於行使追索權。
（三）被上訴人辯稱系爭支票為交換票據云云。惟系爭支票係工
      作週訊公司與被上訴人間有交易行為而簽發系爭支票及開
      立發票。又被上訴人辯稱工作週訊公司有欠伊錢，並提出
      其他支票為證云云。惟上開支票與本件無關，且有發票人
      非屬工作通訊公司之情形，顯欠缺對價而無原因關係存在
      。
二、被上訴人答辯：系爭支票係伊簽發，但伊於系爭支票有記載
    禁止背書轉讓，亦指明受款人為工作週訊公司。工作週訊公
    司另有欠伊票款。伊未欠上訴人錢，不必對上訴人負責，僅
    跟工作週訊公司有債權債務關係。工作週訊公司給伊數張支
    票，金額共計200多萬元。伊因與工作週訊公司交換票據而
    簽發系爭支票，不知工作週訊公司為何與伊交換票據。其中
    訴外人彩印屋科技股份有限公司之負責人與工作週訊公司負
    責人為同一人，工作通訊公司之負責人已自殺等語。並聲明
    駁回上訴。
三、不爭執事項：
（一）工作週訊公司於95年8月2日起邀同周淵盛、廖榮三為連帶
      保證人，向上訴人借款4筆，金額共計384萬元，工作週訊
      公司自95年10月1日起未依約繳納本息，迭經催討均無效
      果，上訴人已取得對工作週訊公司及其連帶保證人之支付
      命令及確定證明書，至今尚上訴人302萬元及利息。
（二）工作週訊公司前曾於上訴人處開設活期存款帳戶，將被上
      訴人所簽發發票日95年11月15日、面額51萬元、付款人中
      國信託商業銀行新店分行、支票號碼BZ0000000號，載明
      禁止背書轉讓之支票一紙存入該帳戶並委託上訴人代為收
      取，用以抵償上揭借款債務，然該系爭票據經上訴人代為
      提示因存款不足而遭退票。
四、本件應審酌為：本件被代位人工作週訊公司是否有怠於行使
    權利之情形，而得由上訴人代位工作週訊公司對被上訴人行
    使權利。按債務人怠於行使其權利時，債權人因保全債權，
    得以自己之名義，行使其權利。但專屬於債務人本身者，不
    在此限，民法第242條定有明文。本件被上訴人主張工作週
    訊公司積欠其302萬元及利息未償，且曾於上訴人處開設活
    期存款帳戶，將被上訴人所簽發系爭支票存入該帳戶並委託
    上訴人代為收取，用以抵償上揭借款債務，然系爭支票經上
    訴人代為提示因存款不足而遭退票，已如前述。而工作週訊
    公司業已解散，亦有上訴人所提出而為被上訴人所不爭執之
    公司登記資料查詢在卷可佐，雖被上訴人陳稱工作週訊公司
    之負責人業已自殺等語，惟縱認屬實，亦應由工作週訊公司
    重新選任負責人，或由其清算人處理公司事務，該公司長期
    處於無負責人之狀態，而不積極處理對他人之債權，已影響
    其他工作週訊公司之債權人權益，本件參照首揭規定，堪認
    被上訴人主張工作週訊公司怠於行使權利，應屬可取。上訴
    人為工作週訊公司之債權人，為保全自己之債權，自得以自
    己名義行使其權利。
五、被上訴人抗辯稱：系爭支票有記載禁止背書轉讓，亦指明受
    款人為工作週訊公司等語，固屬實在。然查，本件上訴人係
    依民法第242條規定代位工作週訊公司主張權利，並非以持
    票人地位提起本件訴訟，是被上訴人上開辯解，自不影響上
    訴人本件訴訟主張之權利。
六、被上訴人復抗辯：工作週訊公司另有欠伊票款。伊未欠上訴
    人錢，不必對上訴人負責，僅跟工作週訊公司有債權債務關
    係等語。為上訴人所否認。查：
（一）按「支票為無因證券，執票人行使票據上權利，就支票之
      取得，有無正當原因，或有無對價關係，自不負證明之責
      。又發票人欄之印章如為真正，即應推定該支票亦屬真正
      。申言之，得據以判斷該支票係為發票人作成。倘主張其
      印章係被盜用時，則被盜用之事實，按諸舉證責任分配之
      原則，自應由為此主張者負舉證責任」，最高法院70年度
      臺上字第4339號裁判足資參照。又債權人基於民法第242
      條規定，行使債務人之權利時，第三人之對於債權人與對
      於債務人同，故第三人得以對於債務人之一切抗辯，對抗
      債權人。最高法院著有40年臺上字第304號判例。再二人
      互負債務，而其給付種類相同，並均屆清償期者，各得以
      其債務，與他方之債務，互為抵銷。但依債之性質不能抵
      銷或依當事人之特約不得抵銷者，不在此限。前項特約，
      不得對抗善意第三人。民法第334條定有明文。本件被上
      訴人提出工作週訊公司所簽發面額分別為51萬元、51萬元
      及353,000元、283,000元、24萬元之支票影本（原審卷第
      24、35、27、28、29頁）為證。上訴人雖否認之，然依被
      上訴人所提出之上開支票「工作週訊有限公司」章及負責
      人「周淵盛」章，與系爭支票背書之「工作週訊有限公司
      」、「周淵盛」章以肉眼觀察均屬相符。上訴人復陳稱：
      被上訴人自承不知為何要與工作週訊公司換票，其中尚有
      發票人非屬工作週訊公司，足見系爭支票以外之其他支票
      ，顯欠缺對價而無原因關係存在等語。查，被上訴人於本
      院陳稱：（問：為何工作週訊公司欠你錢，你要簽發票據
      給工作週訊公司?）工作週訊公司有給伊好幾張支票，金
      額計200餘萬元，伊簽系爭支票給工作週訊公司係因伊與
      工作週訊公司換票，至於公司為何跟伊換票伊不知道等語
      。惟依前揭最高法院裁判意旨，此仍應由上訴人就被上訴
      人係無對價取得前開支票一節負舉證責任，上訴人就此部
      分則未能提出其他證據證明。況且，如依被上訴人之陳述
      ，其係以票換票，尚難謂為係無對價取得。被上訴人既持
      有工作週訊公司所開立之支票，則工作週訊公司自應對被
      上訴人負清償票據之責任。是被上訴人對工作週訊公司之
      債權與工作週訊公司對被上訴人之債權，其給付種類同屬
      票據債務，清償期亦均已屆至，本件依其債之性質亦非不
      得抵銷，復無其他證據證明其間有不得抵銷之約定，依法
      自得抵銷。則依前開最高法院判例，被上訴人自得據所持
      有工作週訊公司簽發之票據主張抵銷而對抗上訴人。故上
      訴人以系爭支票，代位工作週訊公司請求被上訴人給付票
      款，由其代為受領，尚屬無據。
七、從而，上訴人依民法第242條規定，代位工作週訊公司請求
    被上訴人給付上訴聲明所示金額，並由上訴人代為受領，為
    ，為無理由，應予駁回。原審所為上訴人敗訴判決，理由雖
    有不同，然其結論並無二致，上訴意旨指摘原判決不當，求
    予廢棄改判，為無理由，應予駁回。
八、本件事證已臻明確，兩造其餘主張陳述及所提之證據，經審
    酌後於本件判決結果無影響，爰不逐一論駁，附此敘明。
九、據上論結，本件上訴為無理由，依民事訴訟法第436條之1第
    3 項、第449條第2項、第78條，判決如主文。
中    華    民    國    97    年    6     月    16    日
                  民事第二庭審判長法  官  黃蓓蓓
                                  法  官  吳淑惠
                                  法  官  蔡政哲
上為正本係照原本作成
不得上訴第三審
中    華    民    國    97    年    6     月    16    日
                                  書記官  曾靖雯


司法院資訊處製作；財團法人民間司法改革基金會備份。
